【裁判字號】    97,破抗,4
【裁判日期】    970116
【裁判案由】    宣告破產
【裁判全文】
臺灣高等法院臺南分院民事裁定  97年度破抗字第4號
抗  告  人  甲○○
                        之3號.
上列抗告人因聲請破產宣告事件，對於中華民國96年11月30日臺
灣臺南地方法院所為裁定（民國96年度破字第48號）提起抗告，
本院裁定如下：
    主  文
抗告駁回。
抗告訴訟費用新台幣壹仟元由抗告人負擔。
    理  由
一、本件抗告人於原審聲請意旨略以：抗告人與朋友合夥投資工
    程行之生意，因近年景氣欠佳，業主撥發工程款時間遲延，
    往往大半年均毫無收入，導致抗告人無力支付員工薪資及物
    料款，只得向銀行借貸，惟因每月支出實過於龐大，抗告人
    不得已向地下錢莊舉債應急，而因地下錢莊逼債頻繁，抗告
    人只好將所得之工程款先行清償地下錢莊債務，致無力償還
    銀行之借款。民國（下同）90年間抗告人與丈夫決定購買住
    宅，遂又向銀行貸款以支付房屋款項，惟工程行生意每況愈
    下，抗告人根本無力負擔銀行利息、員工薪資及材料貨款，
    工程行亦因不堪虧損而倒閉，同時抗告人之丈夫遭公司裁員
    ，至今仍失業在家，全靠抗告人另覓得工作以微薄薪水支撐
    ，並舉債度日，負債情況迅速惡化，現今之總負債額為新台
    幣（下同）4,786,575元，已超過總資產甚多，爰依破產法
    第58條第1項規定聲請破產等語。
二、抗告意旨略以：抗告人因為投資失敗而積欠債務多是年息高
    達20%的，累積到現在利息一個月就要將近8萬元，根本無力
    支付償還任何債務，抗告人之負債總額已超過其總資產甚多
    ，符合宣告破產之要件，且有宣告破產之必要。按台灣高等
    法院85年度抗字第508號裁定意旨：「．．．．祇要債務人
    有不能清償債務之情事，即可宣告破產，至於宣告破產有無
    實益，似非宣告破產時所應斟酌之要件．．．．」及最高法
    院86年台抗字第479號裁判意旨謂：「．．．．，除債務人
    之財產不敷清償破產財團之費用及財團之債務外，尚難認無
    宣告破產之實益。．．．．」原審認定抗告人確實已經負債
    超過資產甚多，而已陷於客觀上『不能清償債務』之情況，
    又有剩餘財產負擔得起破產財團費用及財團債務，的確已完
    全符合宣告破產之要件，卻又謂抗告人仍有償債能力，且能
    與債權人協商云云，而駁回抗告人的請求，顯不符經驗法則
    及論理法則甚明。又債務人有無支付不能之破產原因，係以
    裁定當時之狀況為準，債務人將來有無工作能力或其薪資未
    來有無增加可能，尚非聲請宣告破產之法定障礙事項，此亦
    有最高法院96年度台抗字第499號判決意旨可參。再高等法
    院台中分院96年度破抗字第35號之裁定意旨謂：「原法院於
    函查上開各銀行結果，確有部分銀行利息高達19.69%、19.
    71%、20%、17.99%、19.71%等情，則抗告人…及上開資產是
    否足以清償各銀行每月本息？是否已有不能清償債務之情事
    ，並未見原法院查明，即以抗告人每月平均薪資約有50,166
    元，且具備相當工作能力，尚有19年之工作年資，應可與上
    開銀行協商還款事宜，並無不能清償債務之情事，而駁回其
    破產宣告之聲請，尚有未洽。」又同院96年度破抗字第42號
    裁定亦有同樣指示意旨謂：「抗告人如以其薪資所得扣除最
    低養家活口之基本生活開銷後，…已無能力支付每月鉅額之
    利息或本金，準此抗告人主張其已不能清償債務，而合於破
    產法第57條宣告破產之要件，是否全然不可信，即非無疑。
    」而均已一致認為此情況應是符合宣告破產之要件無誤。原
    審法院徒以抗告人尚可工作，日後可有收入，即誤認其與宣
    告破產要件不符，自屬適用法規顯有錯誤，且所涉及之法律
    見解有原則上重要性。再者，是否有與債權人協商，亦只是
    行政方面的事項而已，並非法律規定破產宣告之必要條件，
    自不得違法將之引用為宣告破產的障礙事項。更何況，之前
    行政機關所主導的『協商』，表面上似乎應可任由債務人與
    債權人自由磋商協調，但實際上，只是由債權人單方面強勢
    主導，債務人只能被動表示接受或不接受而已，根本沒有提
    出協商條件的機會，有欠公平合理。銀行只認為債務人原本
    一個月要繳10多萬元，現在給你降到一個月繳6、7萬元，已
    經有給予優惠，而根本不管債務人一個月的收入乃只有『3
    萬元』而已，還是繳不起，因此就協商破裂。否則，倘是債
    務人繳得起的協商條件，有人會想故意賴帳而破產嗎？是以
    就此高等法院95年破抗字第49號裁定意旨謂：「我國銀行公
    會會員辦理消費金融案件無擔保債務協商機制，屬於行政院
    金融監督管理委員會之金融監督行政權事務，並非法律所規
    定宣告破產之要件，自不能將其引用為宣告破產之障礙事項
    。」更何況該協商機制自95年12月31日即已停辦，銀行更無
    義務接受協商，原審竟引法律上無義務之事為駁回之理由，
    更為錯誤。而債務人現有之財產，扣除具有別除權之部份，
    而為普通財產者尚有價值新台幣參拾萬餘元之多 (其計算式
    為3,065,275-2,754,575 =310,700)，亦屬不少，且絕對均
    為存在，而仍得構成破產財團，以支付破產程序所生之費用
    及分配債務。此亦有類似聲請宣告破產之案例，該當事人負
    債高達5,000餘萬元，扣除別除權之財產尚僅有45萬元，法
    院查證一般律師擔任破產管理人的費用約為4、5萬元左右，
    是以即認為所餘財產足以支應破產程序之費用及分配債務，
    而准許債務人破產。其他案例，高等法院認為債務6,000萬
    元，而財產50萬者，有破產實益；債務8,000萬元，普通財
    產100萬者，有破產實益；地方法院認為債務3億元，財產68
    萬元，有破產實益；債務7,000萬元，財產90萬者，有破產
    實益。為何本件抗告人債務約470餘萬元左右，普通財產約
    30萬餘元（償債比例高達6.5%），卻被認為沒有破產實益？
    則法院判斷之標準何在？是本件抗告人所負之債務已超過其
    資產總額，且確已陷於不能清償之困境。而其所有之財產足
    以構成破產財團，且能支付相關破產程序費用及分配債務，
    而有破產宣告之法律上實益存在，抗告人請求宣告其破產應
    有理由。為此，提起抗告，請求廢棄原裁定等語。
三、按破產，對債務人不能清償債務者宣告之。破產宣告時屬於
    破產人之一切財產，及將來行使之財產請求權；破產宣告後
    ，破產終結前，破產人所取得之財產，為破產財團。而財團
    費用包括一破產財團之管理變價及分配所生之費用。二破產
    債權人共同利益所需審判上之費用。三破產管理人之報酬，
    及四破產人及其家屬之必要生活費及喪葬費，視為財團費用
    ；財團債務包括一破產管理人關於破產財團所為行為而生之
    債務。二破產管理人為破產財團請求履行雙務契約所生之債
    務，或因破產宣告後應履行雙務契約而生之債務。三為破產
    財團無因管理所生之債務，及四因破產財團不當得利所生之
    債務。在破產宣告前，對於債務人之財團費用及財團債務，
    應先於破產債權，隨時由破產財團清償之。在破產宣告前，
    對於債務人之財產有質權、抵押權或留置權者，就其財產有
    別除權。有別除權之債權人，不依破產程序而行使其權利；
    破產法第57條、第82條第1項、第95條、第96條、第97條及
    第108條分別定有明文。又法院就破產之聲請，以職權為必
    要調查，如債務人確係無財產，則破產財團即不能構成，無
    從依破產程序清理債務，參照同法第148條之旨趣，自應依
    同法第63條，以裁定駁回其聲請，司法院著有院字第1505號
    解釋可資參照。從而，構成破產財團之債務人財產，明顯不
    足清償同法第95條、96條所列破產財團費用及財團債務時，
    依同法第148條規定，法院於宣告破產後，隨即須同時宣告
    破產程序終止，此無異徒增破產程序及費用之浪費，且無益
    於債務人及其他債權人。參照上開司法院解釋及相關說明，
    於此情狀，聲請宣告破產已無實益，應適用同法第63條第1
    項規定以裁定駁回破產宣告之聲請。再債務人之財產價值，
    是否足堪清償其債務，不僅以不動產之有無及其價值為認定
    之依據，債務人是否尚有其他財產或信用、能力，自應併予
    調查審認。
四、經查：
  (一)抗告人積欠之銀行債務本金部分如下：(1)台新國際商業銀行
    股份有限公司：13,353元。(2)台灣新光商業銀行股份有限公
    司：32,868元。(3)美商花旗銀行股份有限公司：66,492元。
    (4)渣打國際商業銀行股份有限公司：124,458元。(5)玉山商
    業銀行股份有限公司：153,734元。(6)友邦國際信用卡股份
    有限公司：191,555元。(7)國泰世華商業銀行股份有限公司
    ：212,493元。(8)聯邦商業銀行股份有限公司：390,431元。
    (9)萬泰商業銀行股份有限公司：422,900元。(10)台灣土地銀
    行股份有限公司：2,763,870元。台北富邦商業銀行股份
    ：90,181元。港商香港上海匯豐銀行：136,037元。荷
    商荷蘭銀行股份有限公司台北分公司：193,335元。以上積
    欠本金債務部分合計為4,791,707元，此有上開銀行及信用
    卡公司函覆原審關於抗告人欠款之資料為憑（見原審卷第61
    至77頁、第80、82、83頁、第86至88頁、第90、98至100頁
    、第102至105頁、第107至110頁、第112、113頁、第115至
    132頁、135頁、第142至158頁、第253至269頁、第272至274
    頁、第276至301頁），堪信為真。
  (二)然查，抗告人目前名下之資產計有：坐落台南縣仁德鄉○○
    段0000-0000地號土地（權利範圍16分之1）、同段0000-000
    0 號土地及其上00000-000建號房屋（門牌號碼臺南縣仁德
    村文華路209巷31之3號），抗告人已將該房地設定最高限額
    抵押權3,840,000元予臺灣土地銀行股份有限公司，有建物
    及土地登記謄本在卷可稽（見原審卷第21至26頁），則依前
    開破產法第108條之規定，臺灣土地銀行股份有限公司對該
    房地有別除權，得不依破產程序行使其權利。又抗告人名下
    上開土地及房屋經鑑價分別為1,598,056元、2,057,815元，
    有鑑估報告書1份在卷可稽（見原審卷第224 至248頁），依
    此抗告人所有上開房地總值3,655,871元。抗告人以上揭房
    地向臺灣土地銀行股份有限公司擔保借款部分，尚積欠臺灣
    土地銀行股份有限公司本金2,763,870元及利息、違約金，
    有臺灣土地銀行臺南分行96年7月23日陳報狀及函送之該行
    調查報告表、授信審核書、信用卡申請書、信用卡消費明細
    表、信用卡繳款通知單、信用卡利息覆算表及放款全戶查詢
    單附卷可憑（見原審卷第142至158頁）。則於目前景氣低迷
    之下上開房地必經減價拍賣，於清償抵押債務後，價金所剩
    無幾。雖其為66年出生，其94年度所得為301,450元，至公
    務人員退休法第4條所定之退休年齡60歲，尚得工作約30年
    ，然審酌抗告人之年紀、職業、收入、財產狀況，與債務總
    額互核，抗告人所積欠債務遠逾其財產總值，是若以聲請人
    現有財產清償上開債務後原即無任何剩餘，倘宣告聲請人破
    產，尚須依破產法第97條規定優先清償第95條所定破產財團
    之管理費、變價及分配所生之費用、因破產債權人共同利益
    所需審判上之費用、破產管理人之報酬、破產人及其家屬之
    必要生活費及喪葬費等財團費用及第96條所定之財團債務，
    如此將致聲請人財產更形減少，且上開各該債權人亦不可能
    因此而受有任何分配，參酌上開司法院解釋、破產法第148
    條立法意旨及上開說明，實難認本件有宣告破產之實益及進
    行破產程序之必要。從而，原裁定駁回抗告人破產之聲請，
    理由雖有不同，但結論並無二致。抗告人指摘原裁定不當，
    求予廢棄，為無理由，應予駁回。
五、據上論結，本件抗告為無理由，依破產法第5條、民事訴訟
    法第495條之1第1項、第449條第1項、第95條、第78條，裁
    定如主文。
中    華    民    國    97    年    1    月    16    日
                  民事第四庭    審判長法  官  王惠一
                                      法  官  林永茂
                                      法  官  王浦傑
上為正本係照原本作成。
如不服本裁定，僅得於收受本裁定正本送達後10日內以適用法規
顯有錯誤為理由，向本院提出再抗告狀（須附繕本）依法應繳納
抗告費新台幣1千元，並委任律師為訴訟代理人，經本院許可後
始可再抗告於最高法院。
中    華    民    國    97    年    1    月    16    日
                                      書記官  廖英琇
【附記】
民事訴訟法第495條之1第2項準用同法第466條之1第1、2項規定
：
(1)對於第二審判決上訴，上訴人應委任律師為訴訟代理人。但上
  訴人或其法定代理人具有律師資格者，不在此限。
(2)上訴人之配偶、三親等內之血親、二親等內之姻親，或上訴人
  為法人、中央或地方機關時，其所屬專任人員具有律師資格並
  經法院認為適當者，亦得為第三審訴訟代理人。
民事訴訟法第466條之2：
  上訴人無資力委任訴訟代理人者，得依訴訟救助之規定，聲請
  第三審法院為之選任律師為其訴訟代理人。


司法院資訊處製作；財團法人民間司法改革基金會備份。
